【裁判字號】    88,上更(一),403
【裁判日期】    890321
【裁判案由】    返還價金
【裁判全文】
臺灣高等法院民事判決  八十八年度上更(一)字第四○三號
    上  訴  人  乙○○
    訴訟代理人  歐宇倫律師
                郭志明律師
                陳凱平律師
    被  上訴人  甲○○        住台北市○○○路十三號六樓
    訴訟代理人  陳慶尚律師
                張致祥律師
                馬志平律師
右當事人間返還價金事件，上訴人對於中華民國八十六年十月九日台灣台北地方法院
年八十六度訴字第二○六五號第一審判決提起上訴，經最高法院第一次發回更審，本
院判決如左：
    主    文
上訴駁回。
第二審及發回前第三審訴訟費用由上訴人負擔。
    事    實
甲、上訴人方面：
一、聲明：
  (一)原判決廢棄。
  (二)被上訴人在第一審之訴駁回。
二、陳述：除與原判決記載相同者外，補稱略以：
  (一)被上訴人於八十五年五月二十七日向上訴人購買一九九六年份全新賓士汽車，交
    付後數日，被上訴人將車交還即完全無法發動，而需由冠富汽車修理廠派出拖吊
    車拖回修理廠，事後證明係被上訴人之受僱人將該車電腦調換至被上訴人售予林
    彥伯之車上所致，且除電腦及冷氣外，尚有許多零件不見，無論被上訴人知情與
    否，對其受僱人職務上之行為所造成之損害，被上訴人均應依民法第一百八十八
    條第一項規定，對上訴人所受之損害負責，故上訴人自得就此侵權行為所造成之
    損失與被上訴人之請求抵銷。
  (二)被上訴人起訴請求上訴人返還價金所依據之和解書，係兩造於八十五年八月二十
    四日所簽訂，當時上訴人仍不知電腦有遭調換之事實，故誤信被上訴人所言而認
    係電腦故障，事後經查訪知悉該電腦並非故障而係遭調換，故系爭和解既因被上
    訴人所應負責之事由致上訴人對重要之事實產生錯誤，而上訴人亦已於八十六年
    六月十三日以存證信函通知被上訴人撤銷前開和解契約，是被上訴人之請求，即
    為無理由。
  (三)系爭賓士汽車係外國車型，冠富汽車修理廠朱冠霖對賓士車之性能與構造不熟悉
    ，乃理所當然。當朱冠霖檢查系爭賓士車並發現其上有許多零件不見時，朱冠霖
    遂一一換裝，然汽車仍無法發動，至此，上訴人及朱冠霖始懷疑系爭賓士汽車無
    法發動之原因，可能係電腦故障所致，故上訴人遂親自前往帶回原廠電腦，並換
    裝至系爭車上，然因汽車仍無法發動，且經賓士車廠之說明，上訴人始知悉系爭
    賓士汽車無法發動可能係因為其上之防盜系統電腦與車身號碼不一致，待上訴人
    請求訴外人林彥伯與上訴人互換汽車電腦後，上訴人始證實系爭賓士汽車之電腦
    遭調換之事，是被上訴人主張系爭賓士汽車係因朱冠霖專業知識不足，致拖延修
    復時問及不必要之花費云云，顯係卸責之詞，不足採信。
  (四)上訴人所受損害，詳列如下：
    (1)系爭賓士汽車，上訴人本可獲利二萬元，然遲至八十六年六月方以二○八萬元
      賠售，上訴人因此損失三十七萬元，故上訴人自得請求被上訴人賠償所受損害
      三十七萬元及所失利益二萬元，共三十九萬元。
    (2)上開因電腦遭調換所生之遲誤期間，以總額二四七萬元依一般民間行情之周年
      利率百分之十計算，上訴人共損失二十四萬七千元之利息。
    (3)系爭賓士汽車上之電腦、冷氣、電瓶、備胎及零件等設備，因遭被上訴人調換
      、拔除，致上訴人須另行付費請求冠富汽車修理廠維修，共計花費十七萬二千
      六百元。
    (4)上訴人曾數次前往美國採購原廠電腦，因此支出購買電腦之價金美金三千八百
      五十元及機票費用新台幣十二萬元。
    (5)綜上，被上訴人共應賠償上訴人新台幣九十三萬六千元及美金三千八百五十元
      ，茲於被上訴人請求之六十二萬元償金範圍內，主張抵銷。
乙、被上訴人方面：
一、聲明：如主文所示。
二、陳述：除與原判決記載相同者外，補稱略以：
  (一)系爭和解契約生效，雙方自應依和解契約履行，上訴人不得再就和解契約簽定前
    之糾紛再行爭議。
  (二)本件和解契約之簽定係上訴人連同其汽車修理師傅及刑警等人在場監視下，由上
    訴人之師傅當場測試檢驗全車無誤後，雙方才簽定和解書，並由上訴人當場將系
    爭車輛取回。上訴人主張所謂之冷氣配備遭調換故障一節，係其將該車取回後，
    拒絕依照和解契約約定返還六十二萬元而片面捏造之事實，參諸系爭賓士車係經
    上訴人師傅親自測試、檢驗無誤後，方才取回，益見雙方簽定和解契約要無受僱
    人有調換車內電腦及冷氣配備之詐欺情事。
  (三)上訴人未將車子修好致延誤賣出，係可歸責於其自己之過失，要與被上訴人無涉
    。至於故障之電腦如何修復，係上訴人之事，要非被上訴人所得干涉。上訴人錯
    用修復方法，所受損失自當由其自負其責。且姑不論就電腦掉換一節並非實情，
    惟上訴人當日將系爭車輛拖至冠富汽車有限公司，師傅即已告知電腦與車身不符
    ，且系爭車身電腦係屬無防盜鎖碼之舊式電腦，苟其換裝一具舊式電腦，即得使
    系爭車輛發動，且獲致一新式防盜鎖碼電腦，而舊式電腦在台灣即可取得，而其
    竟宣稱親赴美國四次，方能購得，豈有必要？更有甚者，其又因疏失而買錯電腦
    ，致仍無法發動出售，此其過失所致損害豈能要求被上訴人負責。
  (四)系爭車輛之修復時間，亦在上訴人簽立和解協議書時之風險評估範圍內，和解契
    約既屬有效，上訴人再執以爭執，即無足採。
  (五)系爭車輛於八十五年六月時即由上訴人拖回，朱冠霖亦證稱拖回時即已檢修，亦
    未檢測出冷氣設備有故障一事，而雙方於和解時，亦無提及冷氣故障之事，益見
    冷氣設備並無故障，故上訴人主張冷氣設備故障一節，不足採信。
    理    由
一、被上訴人起訴主張：其係汽車銷售商，於八十五年五、六月間向上訴人訂購賓士
    車一輛，已付價款七十五萬元，餘款約定俟被上訴人將車售予消費者後再付清，
    嗣因試車時車輛電腦發生故障，兩造乃於八十五年八月二十四日成立和解，由上
    訴人將車取回，扣除電腦費用十三萬元後，餘款六十二萬元，上訴人應於八十五
    年九月十日前退還予被上訴人，詎上訴人迄未退還餘款，爰依該和解契約訴請給
    付。上訴人則以：系爭車輛之電腦係遭被上訴人之受僱人調換至訴外人林彥伯（
    按即林秉鈞）之同型車輛上，上訴人為上開和解，係受詐欺及因錯誤而為意思表
    示，上訴人已依法撤銷該和解契約，而被上訴人亦應就其受僱人之侵權行為負連
    帶賠償責任，故以上訴人所受之損害主張抵銷等語置辯。
二、經查被上訴人主張之上開事實，為上訴人所不爭執，並有和解書附卷為證，堪信
    為真正。惟上訴人主張其係受詐欺及因錯誤而訂立系爭和解契約，其業已合法撤
    銷該和解契約等情，故應先審究者厥為系爭和解契約是否確因上訴人合法撤銷而
    無效，茲析述如下：
  (一)按被詐欺而為意思表示者，依民法第九十二條第一項規定，表意人固得撤銷其意
    思表示，惟主張被詐欺而為意思表示之當事人，就此項事實應負舉證責任（最高
    法院四十四年台上字第七五號判例意旨可參），本件上訴人主張其受被上訴人詐
    欺而訂立系爭和解契約，無非以：其於和解當時，並不知系爭汽車之電腦有遭調
    換之情事，而被上訴人故意隱瞞該事實，致上訴人同意由被上訴人賠付十三萬元
    而收回該車等情為其論據。惟查：系爭同型賓士車有兩種車上電腦，一種不具防
    盜鎖碼功能，電腦上號碼顯示為00，另種具有防盜鎖碼功能，電腦上會顯示與車
    身號碼相同之號碼；前者車輛如換裝具有防盜鎖碼功能之電腦，或後者如換裝不
    具防盜鎖碼功能之電腦，均將造成車輛無法正常操作等情，業經證人朱冠霖證述
    綦詳（見原審卷第七六頁），並有相關說明文件（見本院前審卷第二五至二九頁
    ）、檢修報告及汽車鑑定書（見本院前審卷第三七、三八頁）可證。而系爭車輛
    車身號碼為JF55FXTJ005085，訴外人林秉鈞所有車輛車身號碼為JF55F8TJ009992
    ，該二部車原廠所裝置之車上電腦，前者原不具防盜鎖碼功能，故電腦號碼應為
    00，後者原具有防盜鎖碼功能，電腦號碼應與車身號碼同為JF55F8TJ009992。然
    自系爭車輛拆下之電腦，經測試結果，卻顯示JF55F8TJ009992，業經本院前審勘
    驗無訛（見本院前審卷第五一、八八頁）；參以證人朱冠霖於原審時證稱：「我
    是修車廠師傅，八十五年八月初，乙○○通知我說有部車要我檢查，．．．檢查
    結果，電腦程式顯示為「00」等語（見原審卷第七六頁），其於本院前審時補稱
    ：在一審所指者，係另一部車（即林秉鈞所有之具有防盜鎖碼功能之車）等語（
    見本院前審卷第四九頁），足見上訴人主張系爭車輛之車上電腦已與林秉鈞所有
    汽車之車上電腦調換等情，應屬可信。惟被上訴人否認其於和解時知悉系爭車輛
    之電腦有遭調換之事實，且於八十五年八月二十四日兩造成立和解當天，係由上
    訴人先會同警員及修車師傅朱冠霖於被上訴人處檢驗林秉鈞所有之上開車輛後，
    始於警員在場之情形下與被上訴人洽商和解事宜，參以倘被上訴人係故意將電腦
    調換，或知悉有電腦調換之事實，則此二台電腦既均未故障，只須再行交換即可
    ，並無同意賠償上訴人十三萬元之必要；且證人林秉鈞亦證稱：其因車子剛買就
    有問題，也很在意，故於修護時幾乎全天盯著師傅，修護過程被上訴人未在場，
    亦未參與，均是師傅在做等語（見原審卷第五九頁），故被上訴人主張其不知電
    腦調換之事實及無詐欺上訴人成立系爭和解之情事，實堪採信。此外，上訴人復
    未舉證證明被上訴人確有詐欺其成立系爭和解契約之事實，則其雖於八十六年六
    月十三日以被詐欺為由而撤銷和解之意思表示，依上開說明，尚不發生撤銷之效
    力。
  (二)次按和解不得以錯誤為理由撤銷之，但當事人之一方，對於他方當事人之資格或
    對於重要之爭點有錯誤而為和解者，不在此限，民法第七百三十八條第三款固定
    有明文。然此種撤銷權之行使，既係以錯誤為原因，則民法第九十條關於以錯誤
    為原因行使撤銷權除斥期間之規定，於此當有其適用（最高法院八十三年台上字
    第二三八三號判例意旨可參）。經查，上訴人係於八十六年十二月十二日提出之
    上訴理由狀中始主張依民法第七百三十八條第三款規定撤銷和解（見本院前審卷
    第十八頁反面），距兩造成立和解之日即八十五年八月二十四日已逾一年除斥期
    間，依上開說明，其已不得據此行使撤銷權。雖上訴人主張其於八十六年六月十
    三日已以郵局存證信函以錯誤為由撤銷和解意思表示，惟查上開存證信函係記載
    ：「台端以．．．為詐欺手法．．．特依民法第九二條第一項之規定予以撤銷上
    開和解」等語（見原審卷第十九頁），其明示係以受詐欺為由而行使撤銷權，並
    未言及以意思表示錯誤為由而為撤銷之意思表示，故上訴人此部分之主張，亦非
    可採。
  (三)綜上所述，上訴人主張其已合法撤銷系爭和解契約等情，均不足採。是被上訴人
    請求上訴人履行系爭和解契約，於法並無不合。
三、又按和解有使當事人所拋棄之權利消滅及使當事人取得和解契約所訂明權利之效
    力，民法第七百三十七條定有明文。查兩造於系爭和解書中既已載明：「茲有甲
    方乙○○先生（即上訴人）賣予乙方甲○○先生（即被上訴人）BENZ  E320，引
    擎號碼WBDJF55FXTJ005085號一輛，事後未能成交，茲因電腦故障（現由甲方收
    回該車，乙方賠付新台幣十三萬元，為電腦價錢，成立和解，甲方則於八十五年
    九月十日內退回剩餘新台幣六十二萬元正）雙方．．．不得異議．．．」等語，
    可見兩造就有關系爭車輛因電腦問題致上訴人所受之損害，明確約定由被上訴人
    賠償十三萬元，而上訴人則拋棄其餘請求，並以此方式解決紛爭，至於該損害之
    發生究係肇因於被上訴人本身或其受僱人，則非所問。從而，上開和解契約既仍
    屬有效，有如上述，則上訴人自不得再主張系爭車輛電腦之相關損害，係肇因於
    被上訴人之受僱人之行為，而再向被上訴人請求賠償。又上訴人於本院陳稱：其
    於八十五年六月間因客戶告知系爭車輛遭拆卸，乃至被上訴人處理論，嗣後並由
    朱冠霖拖回該車及進行檢查，而在和解之前，其已知悉該車有缺備胎之事等語（
    見本院卷第七六頁），顯見上訴人於訂立上開和解之時，即已知悉系爭車輛除電
    腦故障外，尚有冷氣、電瓶、備胎等其他些許問題存在，參以上訴人亦自承其於
    和解時告知被上訴人電腦要將近十萬元，三萬元係被上訴人要補貼等語（見本院
    前審卷第九九頁反面），故應認兩造就此等損害之賠償實已包含於系爭和解契約
    中。至於上訴人因不諳系爭車型車輛有二種不同電腦，致因購買錯誤之電腦而增
    加修復費用，及因遲延修復所造成之利息及轉售價差之損失，均屬可歸責於上訴
    人自己之事由，上訴人亦不能於成立和解之後，再據以對被上訴人主張而復請求
    被上訴人賠償。從而，上訴人主張被上訴人應賠償其損害合計新台幣九十三萬六
    千元及美金三千八百五十元，並主張與被上訴人本件請求相抵銷，即有未合，不
    應准許。
四、綜上所述，被上訴人本於兩造所訂立之和解契約，請求上訴人給付六十二萬元及
    自八十五年九月十一日起至清償日止按週年利率百分之五計算之遲延利息，為有
    理由，應予准許。原審判命上訴人如數給付，理由雖有不同，但結論則無不同。
    惟上訴人僅有一人，原審命為連帶給付，顯係筆誤，附此更正。上訴意旨指摘原
    判決不當，求予廢棄改判，為無理由，應予駁回。
五、據上論結，本件上訴為無理由，依民事訴訟法第四百四十九條第一項、第七十八
    條判決如主文。
中      華      民      國    八十九    年      三      月    二十一    日
                                   民事第十四庭
                                       審判長法  官  張  劍  男
                                             法  官  陳  筱  珮
                                             法  官  彭  昭  芬
右正本係照原本作成。
不得上訴。
中      華      民      國    八十九    年      三      月    二十二    日
                                             書記官  黃      愛


司法院資訊處製作；財團法人民間司法改革基金會備份。
